【裁判字號】    98,勞訴,71
【裁判日期】    980812
【裁判案由】    給付退休金等
【裁判全文】
臺灣臺北地方法院民事判決              98年度勞訴字第71號
原      告  丙○○
                        樓
被      告  華南商業銀行股份有限公司
法定代理人  甲○○
訴訟代理人  乙○○
上列當事人間給付退休金等事件，本院於民國98年7月22日言詞
辯論終結，判決如下：
    主  文
原告之訴駁回。
訴訟費用由原告負擔。
    事實及理由
壹、程序方面：
    按訴狀送達後，原告不得將原訴變更或追加他訴，但擴張或
    減縮應受判決事項之聲明者，不在此限，民事訴訟法第255
    條第1項第3款定有明文。本件原告起訴原請求被告應給付原
    告新台幣（下同）710,428元，嗣於民國98年5月14日、98年
    7 月8日言詞辯論期日變更請求內容如聲明所示，乃單純擴
    張、減縮應受判決事項之聲明，其訴之變更即屬合法，應予
    准許，合先敘明。
貳、實體方面：
一、原告主張：
  (一)伊自66年2月5日起受僱於被告，約定月薪為59,120元。被告
    前於89年11月21日發佈（89）人一字第11 255號之「華南商
    業銀行專案優惠資遣方案」（下稱優惠資遣方案），適用期
    間自89年11月22日起至90年12月31日止，伊當時年僅54歲且
    為8職等，不符合優惠資遣方案之規定，故無法辦理優退。
    詎被告以伊當時不願辦理優退為由，對伊違法考核，分別於
    89年、90年、91年以伊未按月計收利息達3個月之久等捉人
    頂罪之理由，將伊考績評為丙等。嗣更於92年12月1日以伊
    不能勝任一般行員工作為由，違法資遣伊，惟此時被告所依
    據之上開優惠資遣方案已逾適用期間，故被告資遣伊並不合
    法。再者，被告本為公營事業，奉財政部令於87年1月22日
    准許民營化後，對於留任之人員訂有5年工作保障之規定，
    復依據公營事業移轉民營條例第8條第3款、第4款規定，伊
    於91年9月14日已符合勞動基準法第53條得自請退休規定之
    情形下，被告即應主動為伊辦理退休事宜，卻以資遣的方式
    為之，被告之行為顯已違法。又伊與被告間恢復工作權益事
    件訴訟，雖經本院93年北勞簡字38號、93年度勞簡上字第29
    號判決確認兩造間僱傭關係不存在，然上開判決因有民事訴
    訟法第468條、第469條第3款、第5款當然違背法令之情形，
    現仍在再審當中，故伊與被告間僱傭關係仍然存在。
  (二)又勞工依勞動基準法第53條規定自請退休係形成權，伊於97
    年1月3日將退休之意思表示送達被告時，退休便即時生效，
    被告無拒絕伊自請退休之權利。而伊於離職前6個月之月平
    均工資為66,461元，被告自87年1月22日起民營化，迄至伊
    於92年12月1日遭資遣日止，共計5年11月，被告應給付伊退
    休金393,228元（66,461（5+11/12））。又上開金額於48
    萬元範圍內，依被告之退休人員退休金優惠存款規定，應以
    年息13%計算利息，自92年12月1日起至97年12月31日止共計
    61個月，合計被告應給付利息總額317,200元，加計被告應
    給付退休金，被告應給付原告710,428元。另依上開優惠資
    遣方案，原告在被告新生分行帳號000000000000號之行員儲
    蓄存款帳戶內之存款，於48萬元金額範圍內，自98年1月1日
    起應續按年息13％計算利息，另一帳號00000000000號之活
    期儲蓄存款帳戶內之存款，則應按活期儲蓄存款利率加年息
    3%計算利息。爰依勞動基準法第53條第1款及兩造間契約關
    係，提起本件訴訟。並聲明：1.被告應給付原告710,428元
    ，2.被告應就原告在被告華南銀行新生分行帳號0000000000
    00號之行員儲蓄存款帳戶內之存款，於48萬元金額範圍內部
    分，自98年1月1日起至此帳戶結清之日止，按年息13％計算
    利息，3.被告應就原告在被告華南銀行新生分行帳號000000
    000000號之活期儲蓄存款帳戶內之存款，自89年11月22日起
    至該帳戶結清之日止，按活期儲蓄存款利率加年息3％計算
    利息。
二、被告則抗辯：
  (一)兩造間僱傭關係，前經被告於92年10月23日以（92）人二字
    第10639號函依法預告終止，並請原告提出退休申請，惟原
    告屆期未為申請，被告遂於92年11月28日以（92）人一字第
    12075號函通知原告於92年12月1日終止兩造僱傭關係，是原
    告與被告間僱傭關係早已消滅，此並經本院台北簡易庭以93
    年度北勞簡字第38號、本院93年度勞簡上字第29號判決確認
    兩造間僱傭關係不存在確定在案，原告自不得再向被告請求
    給付退休金。
  (二)再者，被告於終止與原告間僱傭關係時，業已依據被告當時
    之工作規則第54條規定，給付原告資遣費393,228元，及員
    工互助金78,000元。原告既已遭被告資遣，原告已非被告公
    司之退休員工，自不得請求被告給付以退休金存款優惠利率
    計付之利息，並聲明：原告之訴駁回。
三、本件經兩造協議爭執及不爭執事項如後（見本院98年審勞訴
    字第17號，下稱審勞訴卷，第302頁背面）：
  (一)不爭執事實：
  1.原告自66年2月5日起受僱被告擔任辦事員（行員）之職務，
    於89年、90年、91年考績被評列為丙等。
  2.被告於92年10月23日以（92）人二字第10639號函請原告於
    收文後30日內自請退休，屆期若未主動提出，被告將依勞動
    基準法第11條第1項第5款及被告工作規則第55條第1項第5款
    規定予以資遣。
  3.嗣因原告未提出退休申請，被告乃於92年11月28日以（92）
    人一字第12075號函通知原告因無法勝任一般行員工作，應
    予資遣，並自92年12月1日起生效等語。
  4.原告主張被告終止勞動契約不合法，訴請確認兩造間僱傭關
    係存在，經本院台北簡易庭以93年度北勞簡字第38號判決駁
    回原告之訴，原告提起上訴，經本院於93年12月8日以93 年
    度勞簡上字第29號判決駁回上訴確定在案。
  (二)爭執事項：
  1.原告請求被告給付退休金，有無理由？兩造間是否尚有勞動
    契約存在？
  2.如認原告得請求被告給付退休金，被告應給付退休金之金額
    若干？原告請求被告就其存放被告銀行之存款，按優惠方案
    計給利息，有無理由？
四、得心證之理由：
  (一)按勞動基準法第53條規定勞工於工作15年以上、年滿55歲者
    ，得自請退休，核該條之立法精神，無非基於勞工之立場，
    為防止雇主不願核准已達一定年資、年齡之勞工自請退休之
    弊端，而賦予勞工得自請退休之權利，使符合該條規定要件
    之勞工於行使自請退休之權利時，即發生終止勞動契約之效
    力，而無須得相對人即雇主之同意，是勞工自請退休之前提
    ，應以勞雇間僱傭關係仍存在為前提，且需由勞工在符合要
    件情形下，向雇主為退休之意思表示，始生效力。原告雖主
    張伊於91年9月14日已符合勞動基準法第53條第1款規定，得
    自請退休云云，然查，兩造不爭執被告曾於92年10月23日函
    請原告自請退休，但原告並未辦理退休等情，則被告確已詢
    問原告是否有自請退休之意願，並告知逾期不提出將予以資
    遣之旨，原告仍不願為自請退休之意思表示，堪認原告已有
    明確拋棄退休金之意思表示，被告自無為原告主動辦理退休
    之義務，是被告嗣將原告資遣，尚難遽指為違法。
  (二)次查，原告對於被告於92年11月28日以伊無法勝任一般行員
    工作，予以資遣乙事，曾主張被告上開資遣係屬違法，而起
    訴確認兩造間僱傭關係仍存在，業經本院以93年度北勞簡字
    第38號、93年度勞簡上字第29號判決駁回原告之請求確定在
    案，亦為兩造所不爭執，依民事訴訟法第400條第1項規定，
    就該裁判之訴訟標的即兩造間僱傭關係存否，即有既判力，
    原告即應受前案既判力之羈束，不容更為兩造間僱傭關係繼
    續存在之主張。雖原告復主張，上開事件尚在再審中，故不
    受前案判決既判力之羈束云云，惟再審之訴在形式上為另一
    獨立訴訟之開始，並非前訴訟程序之當然延續，故仍不影響
    原判決確定之效力，準此，兩造間之僱傭契約既已不存在，
    則原告於兩造僱傭關係終止後之97年1月3日對被告為退休之
    意思表示，自不生退休之效力。
  (三)綜此，兩造間僱傭關係既早於92年12月1日即因被告以原告
    不能勝任工作將伊資遣而終止，原告無從再向被告自請退休
    ，故原告以伊已於97年1月3日向被告為退休之意思表示為由
    ，請求被告給付退休金，自無理由。原告復自承被告頒行之
    優惠資遣方案適用期間自89年11月22日起至90年12月31日止
    ，而原告係於92年12月1日遭被告資遣，原告嗣後自請退休
    於法無據，已如前述，則原告主張伊存放被告銀行帳戶內之
    存款，應適用上開優惠方案或被告頒行之退休人員退休金優
    惠存款規定，按年息13％或按活期儲蓄存款利率加年息3％
    計算利息云云，亦無可取。
五、綜上所述，被告既已合法資遣原告，兩造間勞動契約已不存
    在，因此原告復依勞動基準法第53條規定及兩造間契約關係
    ，請求被告應給付原告退休金、優惠利息合計710,428元，
    並續就原告在被告華南銀行新生分行帳號000000000000號之
    行員儲蓄存款帳戶內存款，自98年1月1日至帳戶結清之日止
    ，於48萬元以內部分，按年息13％計算利息；及就原告在被
    告華南銀行新生分行帳號000000000000號之活期儲蓄存款帳
    戶內存款，自89年11月22日起至帳戶結清之日止，按活期儲
    蓄存款利率加年息3％計算利息，均無理由，不應准許。
六、本件事證已臻明確，兩造其餘之攻擊防禦方法及舉證，經本
    院審酌後，認均不足以影響本判決之結果，毋庸一一論列，
    併此敘明。
七、據上論結，本件原告之訴為無理由，依民事訴訟法第78條，
    判決如主文。
中    華    民    國    98    年    8     月    12    日
                  勞工法庭      法  官  管靜怡
以上正本係照原本作成
如對本判決上訴，須於判決送達後20日內向本院提出上訴狀
中    華    民    國    98    年    8     月    12    日
                                書記官  張婕妤


司法院資訊處製作；財團法人民間司法改革基金會備份。
